最  高  行  政  法  院  判  決
109年度年上字第225號
上  訴  人  陳德良等99人（如附表）
共      同
訴訟代理人  廖湖中  律師
被 上訴 人  銓敘部                                  
代  表  人  周志宏              
訴訟代理人  陳韻竹              
上列當事人間公務人員退休資遣撫卹法事件，上訴人對於中華民
國109年7月16日臺北高等行政法院108年度年訴字第431號判決，
提起上訴，本院判決如下：
　　主  文
上訴駁回。
上訴審訴訟費用由上訴人負擔。
　　理  由
一、事實經過：
　　上訴人均經被上訴人核定於民國107年6月30日前退休生效。
    嗣因公務人員退休資遣撫卹法（下稱新法）於106年8月9日
    制定公布並自107年7月1日施行，被上訴人爰以如臺北高等
    行政法院（下稱原審）108年度年訴字第431號判決（下稱原
    判決）附表原處分欄所示之函及所附退休（職）所得重新計
    算附表（下合稱原處分），重新審定上訴人自107年7月1日
    起的每月退休所得。上訴人不服，分別向公務人員保障暨培
    訓委員會提起復審，並均經如原判決附表復審決定欄所示之
    復審決定書（下合稱復審決定）駁回，上訴人均不服，提起
    行政訴訟，並聲明：⒈先位聲明：確認原處分無效。⒉備位聲
    明：復審決定及原處分均撤銷。經原判決駁回，上訴人遂提
    起本件上訴〈其中原審編號2原告陳錦銓於提起上訴前死亡，
    嗣其原審訴訟代理人以其本人名義提起上訴，經陳錦銓之繼
    承人蘇金桂、陳慧如及陳聖龍具狀聲明承受訴訟後，並於11
    0年9月16日具狀撤回上訴(見本院卷第449頁)〉。
二、上訴人起訴主張、被上訴人於原審之答辯及聲明，均引用原
    判決所載。
三、原審駁回上訴人第一審之訴，係以：
  ㈠司法院已於108年8月23日作成釋字第782號解釋（下稱釋字第
    782號解釋）：「公務人員退休資遣撫卹法第7條第2項規定
    無涉法律不溯及既往原則及工作權之保障，亦未牴觸比例原
    則，與憲法保障人民財產權之意旨尚無違背。同法第4條第6
    款、第39條第2項規定，與憲法保障服公職權、生存權之意
    旨尚無違背。同法第4條第4款、第5款、第18條第2款、第3
    款、第36條、第37條、第38條及第39條第1項規定，無涉法
    律不溯及既往原則，與信賴保護原則、比例原則尚無違背。
    ……」釋字第782號解釋已就上訴人指摘有所認定。又依司法
    院釋字第185號解釋，原審受司法院解釋所拘束，應依解釋
    意旨作成裁判。上訴人主張原處分所依據之新法第36、37及
    39條第1項規定，違反信賴保護原則、法律不溯及既往原則
    、比例原則及平等原則，均不可採。
  ㈡上訴人雖主張，被上訴人僅刪減公務人員的退休所得，卻因
    選票考量而沒有就勞工保險等年金進行改革，有違平等原則
    等等。但依司法院釋字第596號解釋理由書，有關公務人員
    的退離給與、公教保險的養老給付與勞工保險的老年給付、
    勞工退休金等，是依照職業團體而建立的兩套不同制度，其
    適用範圍、影響層面、給付標準及修法的急迫性等容有不同
    ，尚難逕認立法者目前尚未就勞工保險法制進行相關修正，
    即認為新法的修正違反平等原則。
  ㈢上訴人主張被上訴人於新法生效施行前作成原處分，顯然缺
    乏事務權限，且具有重大明顯的瑕疵，應屬無效等等。然而
    新法第2條已明定被上訴人為新法的主管機關，被上訴人依
    新法規定作成原處分，自無缺乏事務權限的問題。又依行政
    程序法第110條第1項規定可知，附有始期的行政處分，其規
    制內容是否合法，應以始期屆至，內部效力發生時的法規狀
    態為判準。本件上訴人均於新法生效前擇領月退休金退休，
    因新法於107年7月1日施行，其每月退休所得即應依新法規
    定重新審定，被上訴人乃於107年4至6月間作成原處分並送
    達上訴人。由於原處分的規制內容是從107年7月1日才發生
    效力，如上所述，原處分的內部效力發生時，新法也已生效
    施行，故無上訴人所述沒有法律依據就作成原處分而有無效
    的情形。
  ㈣上訴人主張其於新法施行前已經退休審定，該審定屬行政程
    序法第123條所稱授予利益的合法行政處分，被上訴人適用
    新法廢止該審定處分，應依行政程序法第126條規定補償上
    訴人因該審定處分之存續可得的全部利益等等。但退休公務
    人員支領月退休金，其與國家間關於每月退休所得的給與乃
    繼續性法律關係，於繼續性法律關係存續中法規內容有所變
    動，新法規即應於施行後向後適用於繼續存在的法律關係，
    並沒有違反信賴保護原則，前揭釋字第782號解釋理由已有
    闡明，當然也沒有侵害信賴利益而應予補償的問題。又原處
    分沒有變更上訴人退休時已經核定的退休（職）等級及退休
    （職）審定年資，也沒有溯及變動新法施行前的退休所得，
    僅是按新法所定的所得替代率，自新法施行後分年調降月退
    休所得，並無廢止上訴人退休時的退休審定。
  ㈤上訴人主張新法施行前的公務人員退休法第8條第1項規定，
    公務人員退休金由政府負最後支付保證責任，但現在卻逕行
    調整退休所得替代率，政府公信何在，又公務員的退休金本
    質上是遞延工資或工資的替代，應以誠實信用方法為之，被
    上訴人以原處分逕行刪減上訴人的退休所得，違反誠信原則
    等等。但有關政府負最後支付保證責任的意涵，釋字第782
    號解釋理由書第64至67段已說明，又理由書第69段表示，公
    務人員的退撫給與也不是遞延工資的給付。是上訴人對於政
    府負最後支付保證責任及公務人員退休所得之本質的理解，
    應有誤會，其主張原處分違反誠信原則等等，亦不可採等語
     ，以原判決駁回上訴人在原審之訴。
四、上訴意旨略以：
  ㈠依新法第95條、中央法規標準法第14條規定，在法律未施行
    前，尚未生效。被上訴人在新法未施行前，即於107年4至6
    月間依尚未生效之新法重新計算審定作成原處分，顯然缺乏
    事務權限，且具有重大明顯之瑕疵，依行政程序法第111條
    第6款、第7款規定屬於無效之行政處分。另依行政程序法第
    110條第3、4項規定，被上訴人之無效原處分，自始不生效
    力，未經撤銷前該處分仍繼續存在，被上訴人未詳查，率以
    無效之原處分重新計算審定，顯然侵害上訴人依原公務人員
    退休法所取得之退休權利，應予撤銷。原處分違反新法第95
    條及中央法規標準法第14條規定，原判決顯有行政訴訟法第
    243條第2項第6款規定判決不備理由之當然違背法令。
  ㈡司法院釋字第525號解釋文明文，若因公益必要而廢止或變更
    法規致信賴利益受損害時，應採合理補救措施等以保障人民
    憲法上之權利。依行政程序法第123條、第126條及本院83年
    判字第1223號判例規定，授益處分之廢止，應予合理之補償
    。另依行政程序法第120條第2、3項規定，此項補償明指金
    錢利益之補償，而非其他補救措施或訂定過渡期間之條款，
    衡諸釋字第782號解釋理由，並未提及上述法律規定之適用
    。縱被上訴人認新法依法具有法律上效力而廢止原審定處分
    ，被上訴人應依行政程序法第120條第2、3項、第123條及第
    126條等規定補償因原審定處分存續可得之全部利益，否則
    即屬違法之行政處分，應予撤銷。原判決有不適用上開法律
    規定及本院83年判字第1223號判例之違背法令，及判決不備
    理由之當然違背法令。
  ㈢公務員之退休金所得，本質上是遞延性工資或是工資之替代
    ，自應以誠實信用之方法為之，以符憲法保障生存權、工作
    權及保障人民有服公職之權之核心領域，而受制度性之保障
    。故以制度改變逐年減少退休公務員之退休所得，顯違誠信
    原則，非如原審所認調降退除、退撫給與，為追求高於個人
    信賴利益之重要公益所必要，得認無違信賴保護原則。且對
    於公務員之養老，應注意其最終職位及俸額之人性尊嚴維護
    ，應以誠實信用之方法為之。釋字第782號解釋文及理由未
    提及行政程序法第8條及誠實信用原則之適用，而原判決全
    然未審酌，即有不適用法規、不備理由之違背法令。　　
五、本院判斷：
  ㈠憲法第78條規定：「司法院解釋憲法，並有統一解釋法律及
    命令之權。」第173條規定：「憲法之解釋，由司法院為之
    。」第171條第2項規定：「法律與憲法有無牴觸發生疑義時
    ，由司法院解釋之。」第79條第2項規定：「司法院設大法
    官若干人，掌理本憲法第78條規定事項……」是解釋法律牴觸
    憲法而宣告其為無效，乃專屬司法院大法官之職掌。司法院
    依上開規定所為之解釋，有拘束全國各機關及人民之效力，
    各機關處理有關事項，應依解釋意旨為之，違背解釋之判例
    ，當然失其效力，亦經司法院釋字第185號解釋宣示在案。
    上開解釋所稱之全國各機關，當然包含法院在內。次按法官
    依據法律獨立審判，憲法第80條定有明文，故依法公布施行
    之法律，法官應以其為審判之依據，不得認定法律為違憲而
    逕行拒絕適用；又該法律如經司法院作成解釋宣告未違憲，
    依前段之說明，法院亦自應受其拘束，於審理個案時，依解
    釋意旨為之；且於該解釋作成後，如無因憲法或相關法律有
    所修正，或相關社會情事已有重大變更，而有重行認定與判
    斷之必要，並聲請經司法院再作成變更或補充之解釋，應不
    許法院或其他任何人民或機關持歧異之見解不予遵守。
　㈡經查，上訴人等為退休公務人員，於107年6月30日前分別經
    被上訴人核定退休生效。嗣新法於106年8月9日經總統令公
    布並訂自107年7月1日施行，被上訴人爰以原處分分別重新
    計算上訴人等退休所得，為原判決依法確定之事實，並有原
    處分附卷可憑，且為兩造所不爭。依上訴人於原審起訴時對
    於原處分所為事實之認定及係適用新法之結果本身均不爭執
    ，所爭執者僅係據以作成原處分之新法是否違反信賴保護原
    則、法律不溯及既往原則、比例原則及平等原則，而有違憲
    之問題。然原審業已論明，司法院於108年8月23日作成釋字
    第782號解釋，認原處分所依據之新法第36條、第37條及第3
    9條等規定，無涉違反制度性保障、法律不溯及既往原則之
    適用，與信賴保護原則、比例原則，均無違背，而作成合憲
    解釋，依憲法第78條規定及司法院釋字第185號解釋意旨，
    全國各機關及人民均應受司法院解釋效力之拘束，原審亦自
    應受其拘束等語。是原審認原處分認事用法並無違誤，而予
    駁回上訴人之訴，於法並無不合。上訴意旨指摘原判決未審
    酌上訴人之主張，亦未說明不採理由，顯有判決不備理由，
    且違反誠信原則之情事等，尚非可採。
  ㈢至於上訴意旨主張被上訴人依尚未生效之新法，於107年4、5
    、6月間作成原處分，依法屬無效之行政處分，應予撤銷；
    另按行政程序法第120條第2、3項、第123條、第126條規定
    ，應予補償等節，原判決未就上訴人主張說明不採之理由，
    有判決不備理由之違法云云。然查，依被上訴人之原處分已
    載明其規制內容是依106年8月9日制定公布並自107年7月1日
    施行之新法，重新計算審定上訴人等自107年7月1日起之每
    月退休所得，其效力是自107年7月1日新法施行起同時發生
    之事實，顯未有上訴人所主張之無效情事，且上訴人主張原
    處分「無效」亦與其主張原處分違法而應撤銷並不相容，亦
    屬顯無理由。又釋字第782號解釋已指明退休人員經審定後
    之月退休金，係建構於繼續性法律關係（理由書第86段），
    而新法第37條第5項明文規定：「本法公布施行前退休生效
    者，應按本法公布施行時之待遇標準，依前4項規定重新計
    算每月退休所得……」。是被上訴人依此規定作成原處分，就
    新法施行後之每月退休所得重新計算，並非廢止原核准退休
    之審定，亦非廢止所計算於舊法時期之每月退休所得審定，
    顯無行政程序法關於廢止行政處分乃至補償規定之適用，況
    釋字第782號解釋復指明，調降退休所得係政府為確保退撫
    制度永續發展，保障退休人員老年經濟生活安全，經檢討原
    有退休制度不合宜之處，期以達成退撫基金用盡年限由原12
    0年延後至139年之現階段改革效益，解決急迫財務危機（理
    由書第118段），而新法調降原月退休所得，使其不得超過
    依替代率上限計算之金額等相關規定，無涉法律不溯及既往
    原則，且與信賴保護原則、比例原則尚無違背（理由書第83
    段至第116段），則上訴人所主張之就財產上損失者予以補
    償一節，更顯與新法之明文規定及解釋意旨背道而馳，無可
    採取。是上訴人之上開主張既均不可採，原判決之論駁理由
    雖略有未足，惟不影響上訴人在原審之訴應以無理由駁回之
    結論，尚難謂有不適用法規或不備理由之違法。
　㈣綜上所述，原判決駁回上訴人在原審之訴，並無上訴人主張
    之違背法令情事。上訴論旨，仍執前詞，指摘原判決違背法
    令，求予廢棄，為無理由，應予駁回。
六、據上論結，本件上訴為無理由。依行政訴訟法第255條第1項
    、第98條第1項前段、第104條、民事訴訟法第85條第1項前
    段，判決如主文。
中　　華　　民　　國　　111 　年　　2 　　月　　24　　日
                    最高行政法院第一庭
                        審判長法官  侯　東　昇　
                              法官　王　碧　芳
                              法官　鍾　啟　煌
                              法官　蔡　紹　良
                              法官　簡　慧　娟

以  上  正  本  證  明  與  原  本  無  異
中　　華　　民　　國　　111 　年　　2 　　月　　24　　日
　　　　　　　　　　　　　　　書記官　劉　柏　君